臺灣高等法院高雄分院刑事判決
111年度上訴字第41號
上  訴  人  
即  被  告  董昊倫


選任辯護人  翁松崟律師
上列上訴人因毒品危害防制條例等案件，不服臺灣高雄地方法院
110年度訴字第289號，中華民國110年10月27日第一審判決（起
訴案號：臺灣高雄地方檢察署110年度偵字第879號、110年度偵
字第4766號），提起上訴，本院判決如下：
    主  文
上訴駁回。
    事  實
一、董昊倫明知大麻係毒品危害防制條例第2條第2項第2款所列
    之第二級毒品，不得非法持有、製造，竟基於製造第二級毒
    品犯意，於民國109年8月9日前某日，向年籍不詳之成年人
    取得大麻種子後（被訴意圖供栽種之用而運輸大麻種子罪、
    私運管制物品進口罪之部分，業經原審判決無罪確定），自
    109年8月9日起，接續在其位在高雄市○○區○○路000號3樓住
    處房間、後陽台等處，購買並架設溫室之帳篷、燈具、定時
    器、風扇、抽風設備，以土耕法將上開大麻種子播種待冒芽
    成株，期間定期施以水分、肥料，並以所架設之上開燈具照
    射使之發芽生長，輔以三合一檢測儀、酸鹼檢測計等用品，
    控制大麻生長之溫濕度、土壤酸鹼值，待大麻生長成株後，
    以扦插之方法培育其他大麻幼株，另待大麻植株長成開花後
    ，以剪刀摘取大麻花，並將大麻花以自然風乾方式使之乾燥
    ，以此方式製造成可供施用之大麻。嗣警執行網路巡邏，發
    現董昊倫所持用之網購買家帳號「heys0912」，於109年8、
    9月間陸續購入栽種大麻之相關設備，故於同年12月16日，
    持搜索票至董昊倫上址住處搜索，扣得如附表所示之物，而
    悉上情。
二、案經臺灣高雄地方檢察署檢察官指揮高雄市政府警察局刑事
    警察大隊報告後偵查起訴。
    理  由
壹、證據能力：
    本判決所引用屬於傳聞證據之部分，均已依法踐行調查證據
    程序，且檢察官、被告及辯護人於本院審理時均明示同意有
    證據能力（見本院卷第131、153頁），審酌該等證據作成時
    情況，並無違法取證之瑕疵，且無顯不可信之情形，以之作
    為證據應屬適當，依刑事訴訟法第159條之5第1項規定均有
    證據能力。
貳、實體部分：　　
一、認定事實所憑之證據及理由：
㈠、上開事實，業據上訴人即被告董昊倫於警偵（見警卷第9頁、
    偵卷第68頁）、原審（見原審卷第139、190頁）及本院審理
    時（見本院卷第128、152、166頁）均坦承不諱，並有109年
    12月1日、12月3日偵查報告、原審法院109年聲搜字第1531
    號搜索票、高雄市政府警察局刑事警察大隊偵查第五隊（15
    分隊）搜索扣押筆錄、扣押物品目錄表、扣押物品收據、高
    雄市政府警察局109年12月24日高市警刑鑑字第10938519700
    號函附刑案現場勘察報告與現場示意圖、法務部調查局110
    年1月18日調科壹字第11023000210號濫用藥物實驗室鑑定書
    、種植工具之網路購買紀錄、高雄市刑大扣押物品清單、扣
    押物品照片、現場蒐證及扣押大麻照片、被告手機對話紀錄
    翻拍照片及現場勘察照片等證據資料附卷可稽（見警卷第17
    至29、45至111頁，他卷第5至8、35至38頁，偵卷第15至24
    、29至41、95至127、129頁，原審卷第67至73頁），足認被
    告上開任意性自白與事實相符，應堪認定。
㈡、公訴意旨雖認被告係自103年6月間起，即於上開地點，以上
    開方式製造第二級毒品大麻。然查：被告於警詢、偵查中雖
    稱：我102年中從荷蘭阿姆斯特丹帶回大麻種子，103年初開
    始嘗試栽種。栽種流程很順利的話半年可以收成一次，最近
    於109年12月3日收成一批。我103年初研究，103年中有種出
    一株，一開始只有一株，我是慢慢分枝，警方查扣的22株是
    我目前種過最多的數量等語（見警卷第9頁，偵卷第66頁）
    。惟其於原審改稱：我是109年中時才去了解栽種大麻需要
    哪些設備，同年8月9日才開始去買栽種大麻的設備，才開始
    栽種等語（見原審卷第140頁），否認有自103年6月起製造
    大麻之行為，是其於警詢、偵查中自白之真實性，已非無疑
    。又被告上開於警詢、偵查中之自白，須有證據予以補強，
    始得作為不利於被告之認定，然觀諸卷內事證，僅有被告於
    109年8、9月間網購栽種大麻相關設備之紀錄截圖（見他卷
    第5頁，原審卷第67至73頁），另雖可自扣案大麻植株之數
    量、高度、枝葉繁密生長之狀態，知悉被告栽種該批大麻已
    有相當期間，然被告係以日夜不間斷之光照，輔以給水、施
    肥及調節環境濕度之種植方式，促進大麻植株快速生長，有
    別於一般植株在自然環境下之生長速度，故尚無從推估該等
    大麻植株係自103年6月間即開始種植，是上開扣案之植株、
    照片均難作為被告曾經自白之補強證據。因此，被告應係自
    109年8月9日起為本件製造第二級毒品犯行，併予指明。
㈢、再者，被告就其製造第二級毒品之動機，於原審及本院辯稱
    ：我係因父親逐漸出現失智症之前兆，擔憂父親失智症症狀
    加劇，亦擔憂自身未來會因遺傳而罹患失智症，故開始研究
    失智症之相關療法，得知目前有研究證實大麻可延緩失智症
    ，才開始栽種大麻。我製造大麻係希望供父親及自身作為藥
    物使用云云。惟查：
　⒈被告於警詢、偵查中就其製造大麻之原因供稱：自己種植大
    麻收成自己要吸食用的。我基於好奇心開始栽種大麻。「（
    以你的用量不用種那麼多，為何越種越多？）因為有生長期
    ，而且也種出興趣。」「（為何之前還買熱壓機？）我想要
    做看看大麻膏。」等語（見警卷第8至9頁，偵卷第67頁），
    已明確供稱其裁種大麻之動機、目的係為供己施用、出於好
    奇心而種植，並未提及種植大麻係為預防、治療失智症一事
    ，且被告陳稱其父親108年起即有失智症之症狀，然其製造
    大麻，卻始終未供父親使用（見原審卷第203頁），是其至
    審理中方改稱其製造大麻係為治療及預防失智症云云，已難
    盡信。又縱被告係為治療、預防失智症而製造大麻，以現今
    大麻在我國仍屬第二級毒品，尚未除罪化，且製造第二級毒
    品亦屬重罪，此為被告所明知，倘被告擔憂其父親及自身罹
    患失智症，理應優先循正當醫療程序進行評估或治療，此乃
    一般智識之人均知悉之道理，然被告不但稱其父親於108年
    起有失智症之症狀至今，均未攜同父親就醫治療（見原審卷
    第201、203頁），反自認大麻應有療效，私自製造第二級毒
    品大麻，並以此情合理化其重罪之犯行，法敵對意識非輕，
    實難憑此作為對被告從輕量刑之因素。
　⒉至被告聲請向勞動部函詢其祖父曾因失智症而申請外籍看護
    之證明，以證明其祖父亦罹患失智症；然本院前開已認縱被
    告係為治療或預防失智症而製造大麻，亦難據此作為對其從
    輕量刑之要素，此部分並無再調查之必要。另被告聲請向高
    雄市政府警察局刑警大隊函詢「員警於製作被告警詢筆錄時
    ，有無聽到被告表示本件之犯罪動機與其家人的失智症有關
    」；惟稽之被告警詢筆錄（見警卷第7至11頁），並未見被
    告有何供述係因其家人罹患失智症才為本件製造第二級毒品
    犯行，反而於警詢及偵訊明確供稱其種植大麻之目的是要供
    自己施用等語（見警卷第6頁，偵卷第66頁），且被告於製
    作警詢筆錄已有律師陪同應訊，並於詢問完畢後簽名確認筆
    錄內容無誤（見警卷第11頁），又本件被告之犯罪動機、目
    的亦經本院說明如前，並無再予函查之必要。從而，被告上
    開聲請均應駁回。
㈣、綜上所述，本件事證明確，被告上開犯行堪以認定，應依法
    論科。
二、論罪：
㈠、核被告所為，係違反毒品危害防制條例第4條第2項製造第二
    級毒品罪。又被告製造第二級毒品大麻前持有大麻種子、意
    圖製造而栽種大麻之低度行為，均為製造大麻之高度行為所
    吸收，均不另論罪。又被告製造大麻後單純持有大麻之行為
    ，為製造行為之當然結果，亦不另論罪。被告自109年8月9
    日起至同年12月16日為警查獲時止，在其住處栽種大麻植株
    ，並經採收、乾燥等加工，陸續製造可供人施用之乾燥大麻
    花，係基於單一犯意，於密接之時間，在同一地點實施，侵
    害同一法益，各行為間之獨立性極為薄弱，依照一般社會健
    全觀念，在時間差距上難以強行分開，在刑法評價上，以視
    為數個舉動之接續施行，合為包括之一行為予以評價，較為
    合理，為接續犯，僅論以1罪。
㈡、刑之減輕事由：
  ⒈被告於偵查及審理中均自白製造第二級毒品犯行，應依毒品
    危害防制條例第17條第2項規定減輕其刑。
  ⒉刑法第59條：
  ⑴按刑法第59條規定之酌量減輕其刑，若犯罪另有特殊之原因
    與環境，在客觀上足以引起一般同情，認為即使予以宣告法
    定最低度刑，猶嫌過重者，即有其適用；此所謂法定最低度
    刑，固包括法定最低本刑；惟遇有其他法定減輕之事由者，
    則應係指適用其他法定減輕事由減輕其刑後之最低度刑而言
    。所謂「犯罪之情狀」可憫恕者，與同法第57條規定科刑時
    應審酌之一切情狀，並非有截然不同之領域，於裁判上酌減
    其刑時，應就犯罪一切情狀（包括第57條所列舉之10款事項
    ），予以全盤考量，審酌其犯罪有無可憫恕之事由（即有無
    特殊之原因與環境，在客觀上足以引起一般同情，以及宣告
    法定低度刑，是否猶嫌過重等等），以資判斷。
  ⑵經查，被告栽種並製造第二級毒品大麻之犯行，固係無視國
    家對於杜絕毒品危害之禁令，而應予非難，惟考量被告係於
    住處私自製造第二級毒品大麻，且數量非鉅，亦無確切證明
    實際上已對外販售大麻成品獲利，與製毒集團大量製毒後販
    售牟取鉅利之惡行相較，犯罪情節尚屬輕微。又毒品危害防
    制條例第4條第2項製造第二級毒品罪，法定最低刑度為有期
    徒刑10年，縱因被告於偵審中自白，並依毒品危害防制條例
    第17條第2項減輕其刑，減輕後所科處之最低刑度仍為有期
    徒刑5年以上，與本件犯罪情節兩相衡酌，猶屬過重，是本
    院認被告本案犯行，在客觀上足以引起一般人之同情，情節
    尚堪憫恕，爰依刑法第59條規定減輕其刑。
  ⒊被告符合上開減刑事由，依刑法第70條規定遞減之。
三、上訴論斷：　
㈠、原審認被告罪證明確，因而適用毒品危害防制條例第4條第2
    項、第17條第2項、第18條第1項前段、第19條第1項及刑法
    第59條、第38條第1項等規定，審酌被告明知大麻係毒品危
    害防制條例所管制第二級毒品，無視國家禁絕毒品之政策，
    製造大麻供己施用，法治觀念淡薄；被告從網路習得栽種大
    麻技術後，於109年8月9日起至同年12月16日遭查獲止，不
    顧家中尚有不知情妻子及年僅8歲、4歲女兒同住，架設多個
    溫室帳篷製造大麻，期間更在手機通訊軟體群組分享栽種心
    得，實應非難；惟念被告並無前科，犯後坦承製造第二級毒
    品犯行，所製造之大麻無證據證明已流入市面或有販賣情事
    ，惡性稍減；兼衡被告大學畢業之智識程度、素行、家庭生
    活經濟狀況（見原審卷第97、209至210、219至225頁）等一
    切情狀，量處有期徒刑3年。另沒收認定：
  ⒈毒品危害防制條例第18條第1項前段：
    扣案如附表編號23所示乾燥大麻花，經鑑定均含第二級毒品
    大麻成分（見警卷第31頁），應依毒品危害防制條例第18條
    第1 項前段規定沒收銷燬；盛裝上開毒品之木盒1 個，因其
    上殘留毒品難以析離，且無析離實益與必要，應視同毒品一
    併宣告沒收銷燬；至因鑑驗用罄部分，既已滅失，即無庸諭
    知沒收銷燬。
  ⒉毒品危害防制條例第19條第1項：
  ⑴按大麻之幼苗或植株，縱含有第二級毒品大麻之成分，如未
    經加工製造成易於施用之製品，應僅屬製造第二級毒品大麻
    之原料而已，尚難認係第二級毒品（最高法院99年度台上字
    第2048號判決意旨參照）。查，扣案如附表編號1至22所示
    大麻植株，經抽樣檢驗後均驗出大麻成分（見警卷第31頁）
    ，惟因大麻植株尚未經加工製造，揆諸上開說明，該等扣案
    物均非第二級毒品大麻，僅係供被告製造第二級毒品大麻所
    使用之物，均應依毒品危害防制條例第19條第1項規定宣告
    沒收。
  ⑵扣案如附表編號24至35、38、40至43、45至48、51至62所示
    之物，均為供被告種植大麻植株，進而製造本件第二級毒品
    大麻所用之物，業據被告供陳明確（見警卷第8至9頁，偵卷
    第66頁），均應依毒品危害防制條例第19條第1項規定宣告
    沒收。
  ⒊刑法第38條第1項：
　　按毒品危害防制條例第4條製造毒品罪之「製造」，係指就
    原料、元素予以加工，使成具有特定功效之成品者而言，除
    將非屬毒品之原料加以化合而成毒品外，尚包括將原含有毒
    品物質之物，予以加工改製成適合施用之毒品情形在內。毒
    品危害防制條例第2條第2項第2款所列之第二級毒品大麻，
    係指長成之大麻植株之花、葉、嫩莖，經乾燥後適合於施用
    之製品而言。故對大麻植株之花、葉、嫩莖，以人工方式予
    以摘取、蒐集、清理後，再利用人為、天然力或機器設備等
    方法，以風乾、陰乾、曝曬或烘乾等方式，使之乾燥，亦即
    以人為方式加工施以助力，使之達於易於施用之程度，自屬
    製造大麻毒品之行為。至於自然掉落、枯萎之大麻花、葉，
    因其本身即含有大麻成分，於自然枯乾後固可作為毒品施用
    ，惟如在其自然脫落、枯乾之過程中，並未以任何人為方式
    予以助力，即無製造大麻毒品之行為可言（最高法院102年
    度台上字第2465號判決意旨參照）。查，附表編號36、37所
    示大麻枯葉，經檢驗後固均驗出大麻成分（見警卷第31頁）
    ，惟該等大麻枯葉均未經加工等情，業據被告自陳：因為大
    麻葉有擋到大麻花的生長，所以我把它摘除，這些是預備要
    丟棄的等語（見偵卷第66頁），佐以警方至被告住處搜索時
    ，該等枯葉係隨意置於地面盆栽內，有現場照片在卷可憑（
    見警卷第85頁），不似後續尚要利用之狀態，卷內亦無其他
    事證足證該等大麻枯葉有經烘乾等方式加工，被告所述應可
    採信。揆諸上開說明，扣案之大麻枯葉並非第二級毒品，核
    屬違禁物，均應依刑法第38條第1項規定宣告沒收。
  ⒋至附表編號39、44、49、50、63、64所示扣案物，卷內並無
    證據可認與本件製造第二級毒品犯行有關，爰不宣告沒收。
㈡、本院經核原審已敘述其認定被告犯罪及沒收所憑之證據、理
    由，且量刑已審酌前開等情及刑法第57條所列各款一切情狀
    ，為其量刑責任之基礎，認事用法皆無違誤，量刑亦稱妥適
    ，並無任何偏重不當或違法之處。
㈢、被告上訴意旨略以：因其祖父罹患失智症，擔心父親及自己
    出現失智症症狀，開始研究大麻栽種製造等技術，種植大麻
    是為了藥用（治療失智症），並非供己享樂、滿足毒癮之用
    ，並指摘原判決量刑較他案為重云云（按：所引他案之案號
    參見本院卷第22頁）。惟查：本件被告製造第二級毒品之犯
    罪動機、目的，係要供已施用，並非供治療失智症使用，業
    經本院載敘如前。又按刑之量定，係事實審法院得依職權自
    由裁量之事項，苟其量刑已以行為人之責任為基礎，並斟酌
    刑法第57條各款所列情狀，在法定刑度內酌量科刑，且無明
    顯違背公平、比例原則或整體法律秩序之理念，即不得任意
    指為違法或不當。而個案之裁量判斷，除非有全然喪失權衡
    意義或其裁量行使顯然有違比例、平等諸原則之裁量權濫用
    情形，否則縱屬犯罪類型雷同，仍不得將不同案件裁量之行
    使比附援引，與本案之量刑輕重比較，視為判斷法官本於依
    法獨立審判之授權所為之量刑裁奪有否濫用情事。本件被告
    所犯毒品危害防制條例第4條第2項製造第二級毒品罪之法定
    刑為「無期徒刑或10年以上有期徒刑，得併科新臺幣1千5百
    萬元以下罰金」，原審依同法第17條第2項及刑法第59條遞
    減其刑後，具體審酌刑法第57條科刑等一切情狀，量處有期
    徒刑3年，已屬低度刑，且無濫用刑罰裁量權及違反比例原
    則情事，核無不合，上訴意旨猶執陳詞，比附援引他案量刑
    之情形，泛稱原判決之量刑不當，並無理由。從而，被告之
    上訴為無理由，應予駁回。
四、被告其他被訴涉犯私運管制物品進口及意圖供栽種之用而運
    輸大麻種子部分，原審判決無罪後，未據上訴，不另論列。
據上論結，應依刑事訴訟法第368條，判決如主文。
本案經檢察官王建中提起公訴，檢察官曾靖雅到庭執行職務。
中　　華　　民　　國　　111 　年　　3 　　月　　15　　日
                  刑事第五庭    審判長法  官  簡志瑩
                                      法  官  陳美燕
                                      法  官  唐照明
以上正本證明與原本無異。
如不服本判決應於收受本判決後20日內向本院提出上訴書狀，其
未敘述上訴理由者，並得於提起上訴後20日內向本院補提理由書
狀（均須按他造當事人之人數附繕本）「切勿逕送上級法院」。
中　　華　　民　　國　　111 　年　　3 　　月　　15　　日
                                      書記官  梁雅華
附錄本判決論罪科刑法條：
毒品危害防制條例第4條第2項
製造、運輸、販賣第二級毒品者，處無期徒刑或10年以上有期徒
刑，得併科新臺幣1 千5 百萬元以下罰金。

附表：     編號 物品名稱 數量 單位 備註 1 大麻植株 1 株  2 大麻植株 1 株  3 大麻植株 1 株  4 大麻植株 1 株  5 大麻植株 1 株  6 大麻植株 1 株  7 大麻植株 1 株  8 大麻植株 1 株  9 大麻植株 1 株  10 大麻植株 1 株  11 大麻植株 1 株  12 大麻植株 1 株  13 大麻植株 1 株  14 大麻植株 1 株  15 大麻植株 1 株  16 大麻植株 1 株  17 大麻植株 1 株  18 大麻植株 1 株  19 大麻植株 1 株  20 大麻植株 1 株  21 大麻植株 1 株  22 大麻植株 1 株  23 乾燥大麻花 1 盒 含木盒1 個。 24 燈具組 1 組  25 風扇 1 台  26 吊掛用具 1 組  27 棚架 1 組  28 抽風設備 1 個  29 定時器 2 組  30 防潮箱 1 台  31 燈具組 1 組  32 吊掛用具 1 組  33 棚架 1 組  34 抽風設備 1 組  35 灑水器 1 個  36 大麻枯葉 1 盒  37 大麻枯葉 1 盒  38 肥料 1 盒  39 吸食器 1 個  40 酸鹼測試計 1 個  41 濕度、光度、酸鹼值檢測儀 1 個  42 肥料 10 包  43 研磨器 3 個  44 捲煙紙 1 包  45 園藝剪 1 支  46 濾嘴 1 包  47 花灑 1 個  48 灑水器 1 個  49 吸食器 1 個  50 吸食工具組 1 組  51 育苗盆栽 3 個  52 開根粉 1 盒  53 電子磅秤 1 台  54 泥碳土 2 包  55 肥料 1 盒  56 燈具 1 組  57 棚架 1 個  58 抽風設備 1 組  59 吊掛用具 1 組  60 定時器 1 個  61 空盆子 9 個  62 鏟子 1 支  63 手機（SIM 卡門號：0000000000；序號：000000000000000 、000000000000000 ） 1 支  64 蘋果手錶 1 支